【裁判字號】    95,訴,1337
【裁判日期】    970131
【裁判案由】    違反貪污治罪條例
【裁判全文】
臺灣臺南地方法院刑事判決              95年度訴字第1337號
公  訴  人  臺灣臺南地方法院檢察署檢察官
被      告  甲○○
選任辯護人  蔡清河律師
上列被告因違反貪污治罪條例案件，經檢察官提起公訴（95年度
偵第7047號、第9060號），本院判決如下：
    主  文
甲○○無罪。
    理  由
一、公訴意旨如附件起訴書所載。
二、按犯罪事實應依證據認定之，無證據不得認定其犯罪事實；
    又不能證明被告犯罪者，應諭知無罪判決，刑事訴訟法第一
    百五十四條第二項、第三百零一條第一項，分別定有明文。
    又犯罪事實之認定，應憑真實之證據，倘證據是否真實尚欠
    明確，自難以擬制推測之方法，為其判斷之基礎；而認定犯
    罪事實之證據係指足以認定被告確有犯罪行為之積極證據而
    言，該項證據自須適合於被告犯罪事實之認定，始得採為斷
    罪資料（最高法院五十三年著有台上字第六五六號、二十九
    年上字第三一０五號著有判例可資參照）。且刑事訴訟上證
    明之資料，無論其為直接或間接證據，均須達於通常一般之
    人均不致有所懷疑，而得確信其為真實之程度，始得據為有
    罪之認定，若其關於被告是否犯罪之證明未能達此程度，而
    有合理懷疑之存在，致使無從形成有罪之確信，根據「罪證
    有疑，利於被告」之證據法則，即不得遽為不利被告之認定
    （最高法院七十六年度台上字第四九八六號判例可資參照）
    其以情況證據（即間接證據）斷罪時，尤須基於該證據在直
    接關係上所可證明之他項情況事實，本乎推理作用足以確證
    被告有罪，方為合法，不得徒憑主觀上之推想，將一般經驗
    上有利被告之其他合理情況逕予排除（最高法院三十二年上
    字第六十七號判例意旨參照）。末按刑事訴訟法第一百六十
    一條，已於九十一年二月八日修正公布，依該條第一項規定
    ：檢察官就被告犯罪事實，應負舉證責任，並指出證明之方
    法。因此，檢察官對於起訴之犯罪事實，自應負提出證據及
    說服之實質舉證責任。倘其所提出之證據，不足為被告有罪
    之積極證明，或其指出證明之方法，無從說服法院以形成被
    告有罪之心證，基於無罪推定之原則，自應為被告無罪判決
    之諭知（最高法院九十二年台上字第一二八號判例意旨參照
    ）。
三、公訴人認被告甲○○涉犯貪污治罪條例第6條第1項第4款之
    圖利罪嫌，無非係以被告於警詢及偵查中之陳述，證人辛○○、王海祥、黃福耀、庚○○、劉峰銘、陳輝煌、壬○○、
    謝國聰、徐英嘉、黃世賢、郭盈宏、黃金義、王阿恁、許益
    維、蘇庚申、鄭國樑、戊○○、龍約呈、江孟峰、癸○○、
    蘇麗娟、黃振利、李政泰、丙○○、林育生、陳丁在、己○○、許進芳、蔡全和等於警詢及偵查中之陳述，戊○○處扣
    押資料，及如起訴書附表一至七所示工程採購資料為其論據
    。另到庭檢察官補充理由稱：
  (一)按公共營繕工程採用比價方式辦理，旨在藉由比價競標之方
    式，以彰顯程序之公平，並期得以合理、低廉之價格發包工
    程，俾達節省公帑之目的。依原判決認定之事實，被告之犯
    行，已使原判決所示工程失其競標之作用，自非公平之競標
    比價，而無異於圍標；其形式上雖具比價之名，實質上則均
    由內定之廠商得標而未能實質發揮比價競標之功能。被告勾
    串廠商以違法犯罪之方式，使廠商無須競標即可以接近底價
    之價格得標，各該工程經結算結果，廠商實際所獲之利益，
    縱未高於同業合理之利潤，然渠等以違法犯罪之手段，使廠
    商獲得之該項利潤，茍係廠商原本無法取得或不應取得者，
    則其如何得謂為非屬不法利益（參見最高法院94年度臺上字
    第5933號、95年度台上字第7141號判決意旨）。
  (二)經查，本件被告甲○○事先要求辛○○、庚○○、壬○○、
    乙○○、戊○○、癸○○、丙○○等人分別提供廠商名單，
    再由被告在辛○○等人分別所提供之固定組合廠商名單中，
    指定3家進行虛偽比價，嗣由辛○○等人以圍標方式參與比
    價，致在等同於無人競標之情形下，由辛○○等人以接近底
    價之價格，得標承攬起訴書附表所示之工程。是以，被告以
    違法犯罪之手段，使辛○○等人獲得各該工程經結算後所獲
    之利潤，因係其等原本無法取得或不應取得者，自屬所謂之
    不法利益。
  (三)另參酌財政部所訂87、88友89年度有關營造業同業利潤標準
    表所載，「土木包工」、「一般土木工程」、「道路工程」
    等業之淨利率（即毛利率減掉費用率）均為10%，是辛○○
    等人以圍標方式得標起訴書附表所示之各該工程，經結算後
    所得之利潤，應為各該工程得標價之10%。據此統計該利潤
    數額後，應認辛○○、庚○○、壬○○、乙○○、戊○○、
    癸○○、丙○○所獲利益分別為新臺幣（下同）620,200元
    、1,989,480元、3,213,000元、l,415,420元、496,000元、
    l,808,852元及679,000元，上述金額即為被告所犯本件圖利
    罪嫌所圖之不法利益。
四、訊據被告堅決否認有被訴之圖利犯行，辯稱：我依法指定三
    家進行比價程序。我都是依法辦理，附表一編號3之工程真
    的是雨季在即，故依「機關營繕工程及購置定製變賣財物稽
    察條例」辦理，並沒有依照政府採購法辦理。當初未達公告
    金額的工程，台南縣所有鄉鎮市公所均採限制性招標，且承
    辦人員也沒有告知我要呈報縣政府核准，依我瞭解當時台南
    縣所屬的鄉、鎮、市公所沒有人呈報縣政府。當初政府明文
    規定三家比價，一些資料是前任鄉長留下來的，並由地方人
    士告知哪幾家廠商做得比較好，所招標工程都是小工程，考
    量廠商的品質，地方人民反應亦良好，就沒有考慮這麼多，
    就讓聲譽比較好的廠商來做等語。
    選任辯護人具狀提出辯護意旨稱：
  (甲)事實方面之爭執部分:
  (1)被告並無明知依公務員服務法第6條規定，公務員不得假借
    權力，以圖他人之利益，竟基於圖他人不法利益之概括犯意
    ，連續違背法令，直接圖辛○○、庚○○、壬○○、乙○○
    、戊○○、癸○○、丙○○等人不法利益，因而使渠等分別
    獲得新台幣 (下同)620 ﹐200元、1﹐989﹐480元、3﹐213
    ﹐000元、1 ﹐415﹐420元、496﹐000元、1﹐808﹐852元及
    679﹐000元等利益之故意。
  (2)被告未曾事先要求辛○○、庚○○、壬○○、乙○○、戊○○、癸○○、丙○○等人分別提供廠商名單，再由甲○○在
    辛○○等分別所提供之固定組合廠商名單中，指定三家進行
    虛偽比價，嗣由辛○○等人以圍標方式參與比價，致在等同
    於無人競標之情形下，由辛○○等人已接近底標之價格，得
    標承做如附表一至七所示之工程。
  (3)附表一編號3之工程，確係因「雨季在即」，有將開標日期
    提前於88年5月26日之必要。
  (乙)證據方面之意見：
  (1)證據清單 (十八)證人戊○○、(二一)證人癸○○、(二五)
    證人丙○○均證述未曾提供廠商名單予安定鄉公所或甲○○
    。
  (2)證據清單 (三)、(四)、(六)、(七)、(九)至 (十七)、(十
    九)、(二十)、(二二)、(二三)、(二四)、二六、二七等證
    人所證彼此借牌或借貸金錢等情節，均未言及與甲○○有涉
    。
  (3)關於證人辛○○之證詞：
  1.證人辛○○於95年3月28日12時由台南縣調查站詢問，至95
    年3 月28日16時0分結束，此有調查筆錄可稽，而當日檢察
    官之訊問筆錄，時間卻係自95年3月28日下午3時32分（即15
    時32分）起，至下午5時30分（即17時30分）止，有訊問筆
    錄可憑，由筆錄形式上記載觀之，時間顯有重疊，該證人不
    可能同時接受調查員及檢察官之訊問，則該二項筆錄由形式
    上檢驗顯有不可信之情狀。
  2.按證人辛○○於96年7月5日審判筆錄中證述：「（問：你參
    加公所競標，有無公所之人叫你提供競標廠商名單？）沒有
    」、「（問：你在上開時間調查站的證述＜提示95年3月28
    日調查站偵訊筆錄他字卷第54頁至61頁＞是否屬實？）我沒
    有那樣講，因為當時我被問很久，他們拿筆錄給我簽名，當
    時我沒有戴眼鏡，就簽了，但是到了檢察官面前複訊時，檢
    察官有唸給我聽，我說我沒有那樣講。」、「（問：你有無
    向其他廠商借牌標工程？）有，因為公所寄給我的正本中，
    在副本收受欄位，有廠商的名稱，所以我就去拜託該廠商讓
    給我做，當然也會向他借牌；（問：你上開行為有無公所之
    人指示你那樣做？）沒有。」、「（問：你在上開偵訊中所
    言，是否屬實？＜提示95 年3月28日他字卷偵訊筆錄第59頁
    ＞）我沒有這樣講。」、「（問：檢察官念的筆錄內容，是
    否和你說的相符？）有部分不相符；（問：不相符的部分，
    你當庭有無提出？）有；（問：不相符的內容為何？）他說
    甲○○有向我透露底價，但是沒有這回事。」、「（問：你
    在調查局作筆錄時，調查局人員有無對你為強暴、脅迫或威
    脅詐欺利誘行為？）有用話來引誘我。說『不用拖太久，就
    承認了，讓你早點回去』等，但沒有恐嚇我。」
  3.綜觀上開證言，95年3月28日所作之調查局與檢察官訊問筆
    錄為審判外之陳述，且其偵訊過程於形式上有不合理之處，
    又實質內容也與審判筆錄大有出入，不具證據能力。另證人
    辛○○於審判筆錄所言，足證被告對於證人借牌圍標之事並
    不知情亦無依職權圖利之行為，應採為對被告有利之證言。
  (4)關於證人庚○○之證詞：
  1.證人庚○○於95年4月3日台南縣調查站證述：「（問：你如
    何提供陪標廠商給安定鄉公所作為遴選？）我均不清楚」等
    語，於同日偵查中證述：「（問：你是否有提供廠商名單給
    安定鄉公所供指定參與投標？）應該是有提供，但是時間隔
    那麼久了，我不能確定；（問：如果沒有提供廠商名單給安
    定鄉公所，那為何安定鄉公所每次指定參與投標之廠商組合
    都是你所有及借牌得來的廠商？）我應該是有提供廠商名單
    給公所，我忘記我提供給誰了」；「（問：該工程甲○○是
    否已事先內定要給你做，擔心適用政府採購法新規定，你無
    法順利得標，而更改開標日期？）我不知道」等語，並未證
    述被告有何對其圖利之行為，且該證述屬審判外之陳述應無
    證據能力。
  2.又證人庚○○於96年7月5日審判筆錄證述：「（問：你參加
    公所工程競標，是否先有提供競標廠商給公所之人？）沒有
    。」、「（問：借牌或陪標是否公所人員指示你這樣做的？
    ）不是。」、「我並沒有提供名單，檢察官問我為何是我做
    ，我說不是我主導的，我只是廠商，這要問公所才知道。」
    與上開95年4月3日筆錄所載有所出入，然審判筆錄係證人經
    具結於審判中所作筆錄，可信度應較高。
  (5)關於證人壬○○之證詞：
  1.證人壬○○於95年3月28日調查中證述：「（問：新士興土
    木包工業及富群營造參與安定鄉公所工程比價，係由何人通
    知？）以往安定鄉公所並無固定人員通知廠商比價，目前安
    定鄉公所均由總務負責聯繫廠商比價，之前部分工程陪標廠
    商名單係由我事先提供給安定鄉公所，至於提供何人我已不
    記得」、「（問：據你前述，住立營造有限公司及宏益土木
    包工業係你向兩家公司借牌參與投標，何以當時之安定鄉長
    甲○○會指定該兩家廠商與新士興土木包工業進行比價？）
    我不清楚」、「（問：據查該工程於87年6月9日第一次辦理
    招標時甲○○即指定你所有之富群營造與住立營造有限公司
    及宏益土木包工業進行比價，但於同年月22日因該次三家廠
    商均超過底價而廢標，同日甲○○再次指定你所有之新士興
    土木包工業與第一次另兩家廠商參與第二次比價，顯然甲○○係屬意由你承作工程，是否屬實？）因為該工程施作困難
    ，所以當時鄉長甲○○事先即拜託我承作該工程，第一次用
    富群營造投標時底價過高，因甲○○知道新士興土木包工業
    也係我所有，所以才再第二次指定新士興土木包工業與我借
    牌之住立營造有限公司及宏益土木包工業參與第二次比價」
    等語，於同日偵查中證述：「（問：你有借用宏益土木包工
    業及住立營造公司的牌照去投標「安定鄉○ ○○道路改善工
    程」？）這是去參與比價，這件工程甲○○向我說這件工程
    比較緊急，所以他要我去借二家公司牌照，連同我的新士興
    土木包工業來參與比價，陪標廠商的押標金我已經忘記了自
    己去買的或是請陪標廠商去購買；（問：你有借用專郁土木
    包工業及住立營造公司牌照去參與安定鄉公所「88年港口重
    劃區○○○路農水路改善工程」？）有的，甲○○告訴我這
    個工程標不出去，而且會計年度快到了，所以也叫我去借二
    家公司的牌照，連同我的富群營造公司來參與比價，陪標廠
    商的押標金我已經忘記自己去買或是請陪標廠商去購買」等
    語，前後不一致，其真實性可議，且前後一致證述被告未曾
    洩漏工程底價，倘被告有圖利之犯意，何以未洩漏底價予該
    證人，被告應無圖利之可言。
  2.又證人壬○○於96年7月5日審判筆錄證述：「（問：你參加
    公所工程競標，有無事先提供競標廠商名單給公所之人？）
    沒有。」、「（問：你參加工程競標有無向其他廠商借牌？
    ）沒有」、「（問：為何安定鄉○○道路改善工程，你會事先
    提供陪標廠商給公所？）因為該工程流標，因跨年度關係，
    如果工程沒有人去標，預算會被收回，所以才叫我找陪標廠
    商；（問：何人叫你去找陪標廠商？）我不記得了。」、「
    （問：陪標廠商投標金額你是否知道？）不知道、（問：既
    然你不知道他們投標金額，而你們又沒有協商，為何你可確
    認他們陪標，你可以順利得標？）就是如此，所以我也曾流
    標過。」以上足證被告並無洩漏工程底價以圖利證人之行為
    。
  (6)關於其他證人的證詞：
  1.證人丙○○於96年9月27日審判筆錄中證述：「（問：如何
    得知安定鄉公所有定作起訴書附表七所示三件工程？）我們
    公司的行政小姐買到標單會通知我；（問：你參與安定鄉公
    所工程競標之前，有無鄉公所人員和你接觸？）沒有。」
  2.證人癸○○於96年10月11日審判筆錄中證述：「（問：你參
    予起訴書附表六所示九件工程之前，安定鄉公所有無人員與
    你接觸？）如果說是去事務所找我，是沒有過；（問：你上
    開陳述的意思是？）因為我主要是作建築房屋的，所以安定
    鄉公所工程利潤不好，我不太介入，所以我交代我公司的工
    務去處理，如果接到案子，他先評估，是否要參與投標，投
    標金額多少，要向我報備後，才能決定，但是估價後到執行
    ，我就不管了；（問：起訴書附表六所示工程，你參與競標
    時，有無安定鄉公所人員向你洩漏？）沒有，我不知道有這
    個事情。」
  3.證人乙○○於96年10月11日審判筆錄中陳述：「（問：起訴
    書附表四所示五件工程，你是否有借用鴻運營造、上允土木
    、岱揚營造的牌照去參與比價？）沒有。安定鄉公所給我公
    函上，只有協? 營造公司的名字，沒有其他廠商的名字，公
    所通知我，我就去拿單，然後寄到公所；（問：你在參與起
    訴書附表四所示工程之前，安定鄉公所人員有無在公所以外
    場所和你接觸過？）沒有，只有在公所接觸而已。」
  4.以上證言足證被告並未於安定鄉公所工程競標之前與廠商取
    得聯繫以圖利特定廠商，且依證人癸○○之說法，安定鄉公
    所之工程，並非具有龐大利益可圖，被告自無圖利證人之理
    由及必要。
  (7)關於證人己○○的證詞：
    按證人己○○於96年10月11日審判筆錄證述：「（問：在
    政府採購法）」施行後，限制性招標工程是否均需要向縣
    政府報備？）好像是一百萬元以內的不需要，我印象中我
    們從來都沒有報備縣政府，但政府採購法徵有規定急迫性
    工程，只要機關首長核定即可，不需要報備縣政府，因為
    每件工程都是老百姓的要求，具有急迫性，所以我們都這
    樣做，而且承辦人員從未跟我們說要向縣政府報備。」、
    「（問：如何認定工程的急迫性？）影響到百姓生命財產
    、如水溝沒有補修、路面補修不好，發生車禍等。」上開
    證言即說明港尾村至管察村東路3－6農路改善工程、安定
    三村排水工程、蘇林村排水橋新建工程，在認定上皆屬急
    迫性工程而有發包之必要，並非被告刻意規避政府採購法
    ，且非圖利之行為。
  (丙)法律方面之意見：
  (1)按貪污治罪條例第六條第一項第四款之圖利罪，要必以為
    自己或第三人圖取私人不法之利益，始克當之。游泰山任
    職○○縣○路鄉鄉長期間，遇有工程發包時，均有事先通
    知程家盛、呂識仁參與投標之情形，縱有違反行政上之禁
    令，但程家盛、呂識仁如承包之工程完竣，經驗收後，領
    取之工程款，係承包工程之代價，難認為不法之利益，且
    承包工程所得之工程款扣除成本、費用後，尚應有合理之
    利潤，原判決謂程家盛、呂識仁承包之每件工程款扣除成
    本、費用後均超過五萬元以上之不法利益，其論斷與經驗
    法則及論理法則不無相違。況對於每件工程均有超過五萬
    元以上之利益，並未說明其論據，亦有理由不備之可議（
    請參最高法院八十九年度台上字第三四五九號判決）。
  (2)公訴人係以附表一至附表七所列工程總額之一成，為被告
    圖利辛○○、庚○○、壬○○、乙○○、戊○○、癸○○
    、丙○○等人之不法利益之金額各為620﹐200元、1﹐989
    ﹐480元、3﹐213﹐000元、1﹐415﹐420元、496﹐000元、
    1﹐808﹐852元及679﹐000元，若依上開工程之得標金額，
    倘一成之金額為得標者之利潤，依稅捐機關所定利潤標準
    ，應是合理利潤，非屬不法利益之列，此部份業經財政部
    台灣省南區國稅局96年2月13日南區國稅審一字第09600053
    67號函證實在卷，揆諸上揭判決意旨，上開所舉各廠商獲
    利既非不法利益，則被告自無圖利之可言。
  (丁)綜上所述，被告固曾依職權指定三家廠商參與比價，但不
    知其中有借牌圍標之情事，且公訴人並未能舉證證明辛○○等承包商於一成利潤外尚有何不法之額外利益，被告所
    為自無構成圖利罪之可言。
  另選任辯護人於辯論時提出辯護意旨稱：
 (一) 檢察官今日論告及補充理由書引述最高法院94年度臺上字第
    5933號、95年度臺上字第7141號判決意旨，認為被告有圖利
    廠商獲得不法利益一事，但該兩項判決有明確表示前提要件
    是「茍係廠商原本無法取得或不應取得者」，此要件檢察官
    並沒有舉證滿足此一要件，本案廠商都是合法廠商，是否屬
    於無法取得或不應取得的本案工程，此點並不明確，故不能
    以上開兩件判決意旨來認定本案承包廠商有不法利益的獲取
    。
 (二) 本件利潤檢察官認同是所謂的工程總金額的百分之十，而正
    好符合財政部臺灣省南區國稅局函文的敘述，故屬於合理的
    利潤，請參酌最高法院89年度台上字第3459號判決，如屬於
    合理利潤，應不屬於不法利益，依照圖利罪的構成要件須要
    不法利益取得的結果發生始能符合，本件顯然與圖利罪的構
    成要件不合。
 (三) 根據本案得標廠商及相關證人於鈞院審理時之證述，本案相
    關工程在承包、比價之前未曾與被告有所接觸，亦可證明被
    告與這些得標廠商並沒有圖利勾串犯意。
 (四) 本案並沒有確切證據證明被告有圖利的犯行，請庭上諭知被
    告無罪之判決，其餘引用96年12月11日刑事辯護狀所載。
五、經查：
    按貪污治罪條例第六條第一項第四款所稱【圖利】，係指圖
    得不法利益，且須基於不法圖利自己或第三人之犯意，並將
    犯意表現於行為，故公務員對於主管或監督事務所圖得利益
    ，並非不法，無論為自己或第三人，若無從證明公務員有不
    法圖利之犯意，則其行為縱然失當，均難以該罪相繩，是否
    意在圖利，仍須以具體證據憑以認定，非可以行為結果或措
    施不當因而使人獲利，即據以推定，有最高法院八十六年度
    台上字第一四六三號判決足資參照。又貪污治罪條例業於九
    十年十一月七日修正公布，該條例第六條第一項第四款圖利
    罪之犯罪構成要件已修正為：「對於主管或監督之事務，明
    知違背法令，直接或間接圖自己或其他私人不法利益，因而
    獲得利益者。」茲比較該款修正前後，罰責雖屬相同，然修
    正後已增加「明知違背法令」之特別主觀要件，並增加「圖
    『自己或其他』私人不法利益」及「因而獲得利益者」之客
    觀要件，較修正前更為嚴謹，而有利於被告，是被告為被訴
    行為時，固於前開法文修正生效前，惟依刑法第二條第一項
    但書規定，仍應適用裁判時即修正後之貪污治罪條例第六條
    第一項第四款規定。故修正後圖利罪之成立，除須行為人有
    【圖利之犯罪故意】外，並須公務員對於主管或監督之事務
    ，【明知為違背法令】，而圖得私人之不法利益，並有【因
    而獲得利益】之結果，始屬相當。
 (一) 本案被告是否有教唆得標廠商或與之共謀虛偽比價情事？
    按本案41件工程，既決定採限制性招標方式為之，且決定邀
    請二家以上廠商比價，而比價方式，政府採購法並無強制規
    定需於指定期日由廠商至機關現場比價，郵寄通訊方式比價
    如符合政府採購法相關規定，且未違反招標文件規定者，尚
    無不可。（行政院公共工程委員會94年3月31日工程企字第
    09400105930號函參照）惟仍應確實比價，不得有虛偽比價
    情事，自不待言。
  (1)被告是否事先要求辛○○、庚○○、壬○○、乙○○、戊○○、癸○○、丙○○等人分別提供廠商名單？
    證人辛○○於台南縣調查站雖證稱：「甲○○為了還我選舉
    人情有答應我，我乃提供協晉營造及順程土木給他作為搭配
    我所有之盛發土木參與招標之陪標廠商，…」、於偵查中證
    稱：「我是在甲○○剛擔任安定鄉鄉長時，有親筆寫該四家
    廠商名單給方煌樟，要方煌樟轉交給甲○○，之後公所就直
    接通知我投標工程，…」等語（詳95年度他字第1544號卷第
    55頁背面、61頁），證人壬○○於台南縣調查站雖證稱：「
    目前安定鄉公所均由總務負責聯繫廠商比價，之前部分工程
    陪標廠商名單係由我事先提供給安定鄉公所，至於提供給何
    人我已不記得。」等語（詳95年度他字第1544號卷第60頁背
    面─應係80頁背面，因前面70頁處誤編為50頁），證人庚○○於偵查中證稱：「我應該是有提供廠商名單給公所，但是
    時間隔那麼久了，我不能確定，我忘記提供給誰了。」等語
    （詳95年度他字第1544號卷第92頁─應係112頁），惟證人
    辛○○、壬○○、庚○○等三人於本院審理中並無為相同之
    證述（詳本院卷第91-92頁、99頁、104頁）。至於本案工程
    其他得標廠商乙○○、戊○○、癸○○、丙○○等證人，於
    調查、偵查、本院審理中，從未證述曾提供廠商名單給安定
    鄉公所，是公訴人認被告「竟事先要求辛○○、庚○○、壬○○、乙○○、戊○○、癸○○、丙○○等人分別提供廠商
    名單，…」尚有未合。
  (2)被告是否事先洩漏底價？
    證人辛○○、庚○○、壬○○、乙○○、戊○○、癸○○、
    丙○○等人，迭於調查、偵查、本院審理中，從未證述被告
    或公所其他人員曾事先洩漏工程之底價給彼等知悉。而證人
    辛○○於偵查中證稱：「（鄉長甲○○有無事先透露底價給
    你？）沒有，我是自己估算的，我是按照往例知道大部分都
    是以工程預算金額的九成在核算底價的。（你如何知道每件
    工程之預算金額？）我是從代表會預算書去查詢該件工程之
    預算金額，我通常都是以預算金額之八成九作為投標金額。
    」等情（詳詳95年度他字第1544號卷第61頁），亦核與經驗
    法則無違。
  (3)被告是否依法指定三家進行「確實」比價？抑違法指定三家
    進行「虛偽」比價？
  按本法所稱限制性招標，指不經公告程序，邀請二家以上廠
    商比價或僅邀請一家廠商議價。政府採購法第18條第4項定
    有明文。則縱然證人辛○○、壬○○、庚○○等三人事先有
    提供廠商名單給公所屬實，被告從該些廠商名單中指定三家
    進行比價，亦是依法行使職權，殆無疑義。
  辛○○等人以接近底價之價格，得標承做工程，是否即意謂
    彼等以圍標方式參與比價（即虛偽比價）？
（a）查本案41件工程之得標百分比，最高為99.8%（起訴書附表
     二編號1），最低為89.9%（起訴書附表三編號7），兩者相
     差近10%，則究竟應以多少之得標百分比為準，始謂接近底
     價之價格？且能否以得標價格接近底價，即遽謂係虛偽比
     價？均有疑義。
（b）按政府採購法第八十七條第四項規定：「意圖影響決標價
     格或獲取不當利益，而以契約、協議或其他方式之合意，
     使廠商不為投標或不為價格之競爭者，處六月以上五年以
     下有期徒刑，得併科新臺幣一百萬元以下罰金。」即處罰
     所謂圍標之行為，然其構成要件係其他廠商原有投標之意
     願，而以契約、協議或其他方式之合意，使廠商不為投標
     或不為價格之競爭（即搓圓仔湯）者，始足當之。查本案
     41件工程得標廠商辛○○等七人，縱係由其他二家廠商親
     自陪標而得標屬實，因該其他二家廠商本無投標之意願，
     自與圍標行為之構成要件不合，或縱係向其他廠商借牌陪
     標或投標，因而得標屬實，因借牌顯係事先經過同意，自
     亦與圍標行為之構成要件不合。況辛○○等七人亦無被檢
     察官起訴觸犯上開之罪，有彼等七人之臺灣高等法院被告
     前案紀錄表附本院卷可稽。
（c）證人辛○○於本院審理中證稱：「（你有無向其他廠商借
     牌標工程？）有，因為公所寄給我的正本中，在副本收受
     欄位，有廠商的名稱，所以我就去拜託該廠商讓給我做，
     當然也會向他借牌。（你上開行為有無公所之人指使你那
     樣做？）沒有。」等情，證人庚○○於本院審理中證稱：
    「（你參加上開工程競標有無向其他廠商借牌？）在限制性
     招標情況下，我的認知借牌跟陪標是一樣的。（借牌或是
     陪標是否公所人員指示你這樣做的？）不是。（你剛剛證
     述，依你們廠商，在限制性招標狀況下，借牌和陪標意義
     相同，請解釋清楚？）在限制性招標，主辦單位會指定某
     幾家廠商來議價，而只有那幾家廠商可投標，如果有某家
     沒有投標，工程就會流標，因此假設我是甲家廠商，我從
     通知單上得知另有乙、丙二家廠商可參與投標，我就去跟
     另二家廠商講，最近我比較沒有工程，請他們也參與投標
     ，讓他們知道我的底標，他們會配合，把價格寫比我高，
     他們再把他們的資料給公所，如果他們沒有空，則我幫他
     們寄，資料內容，如果他們也沒有空，也是我幫他們寫，
     如此就可議價，公所一開標，當然就是我得標。」等情，
     證人壬○○於本院審理中則證稱：「（你參加工程競標有
     無向其他廠商借牌？）沒有。」等語（詳本院卷第92頁、
     104、106頁、99頁）。按政府採購法第八十七條第五項固
     規定：「意圖影響採購結果或獲取不當利益，而借用他人
     名義或證件投標者，處三年以下有期徒刑，得併科新臺幣
     一百萬元以下罰金。容許他人借用本人名義或證件參加投
     標者，亦同。」然此條文於本案發生之八十八年、八十九
     年間，尚未明文規定，政府採購法係於九十一年二月六日
     修正時始增訂此第五項規定，是證人辛○○、庚○○當時
     縱有向其他廠商借牌來陪標，仍無違反政府採購法第八十
     七條第五項規定可言，併此敘明。
（d）退步言之，縱認得標廠商即證人辛○○等七人係以邀其他
     二家廠商陪標或向其他廠商借牌陪標，並虛偽比價因而得
     標屬實，然依卷內證據，僅得認定被告對系爭工程確有指
     定三家廠商名單給安定鄉公所秘書己○○交給公所承辦單
     位通知該三家廠商來公所進行比價（詳本院卷第166頁己○○之證詞），但尚無確切證據足證被告事先教唆或與得標
     廠商私下共謀以虛偽比價方式標得該些工程。是公訴人認
     被告「指定三家進行『虛偽』比價」（詳起訴書第2頁第4
     行、第3頁第3、4行），尚有未洽，否則「比價紀錄表」既
     然不實登載，被告豈非與得標廠商，甚至與公所行政室負
     責製作比價紀錄表之人員蔡全和等人（若非不知情），另
     共犯刑法第216條、第213條行使公文書不實登載罪？何以
     辛○○等七人並無被檢察官起訴觸犯上開之罪，此有彼等
     七人之臺灣高等法院被告前案紀錄表附本院卷可稽。
 (二)  辛○○等七人是否因承包系爭工程因而獲得不法利益？
   (1)查投標工程本應有一定之利潤存在，此為眾所周知之事，
     故不論辛○○等七人或他人承作本案各件工程，依常情皆
     獲有一定之利潤，是自不能謂本案各件工程交予辛○○等
     七人承作，即係圖利彼等七人，交予他人承作即非圖利他
     人，本案工程有無圖利辛○○等七人，自應以本案工程施
     作之品質與其所獲得之利潤相較結果是否極顯不相當？為
     論斷之依據。經查，本件尚無積極之證據可資證明辛○○
     等七人所獲得之利潤與一般工程依常情之施作利得有何顯
     著差異之情況（況88年及89年度有關營造業同業利潤，道
     路工程類及濬水工程類，均為10%，有財政部臺灣省南區國
     稅局96年2月13日南區國稅審一字第0960005367號函及所附
     營造業同業利潤標準表2紙附本院卷可稽，而公訴人亦認辛○○等七人得標起訴書附表所示之各該工程，經結算後所
     得之利潤，為各該工程得標價之10%），且亦無積極之證據
     可資證明辛○○等七人承包本案各工程施作之品質與其所
     獲得之利潤極顯不相當，故辛○○等七人所得之工程利潤
     ，並無不法利益可言。
   (2)況本案各件工程完工迄今，公訴人均未有指摘該些工程有
     何偷工減料之情事。
   (3)綜上，既無法證明辛○○等七人因承包系爭工程因而獲得
     不法利益，則被告自無所謂圖利辛○○等七人可言，至為
     灼然。
 (三)  被告於起訴書犯罪事實欄一、之(二)與(三)，是否有「違法」
     採用限制性招標？
   (1)犯罪事實欄一、之(二)部分：
     查依88年臺南氣象站逐日雨量資料所載（詳本院卷第69頁
     ）可知，自5月下旬起至8月中旬止，固為雨季，被告所辯
     「雨季在即」尚非不可採，但能否以此為由將應以公開招
     標方式辦理之工程，改採依限制性招標方式辦理？恐有疑
     義。惟縱認被告將本件工程由公開招標方式，「違法」改
     採限制性招標方式辦理屬實，然既認辛○○等七人因承包
     系爭工程未因而獲得不法利益，有如上述，則被告此部分
     之行為，僅涉及是否觸犯刑法背信罪並加重其刑之問題（
     最高法院91年台上字第2656號判決及30年上字第1210號判
     例參照），與構成圖利罪無涉。
   (2)犯罪事實欄一、之(三)部分：
     按機關辦理公告金額以上之採購，除依第二十條及第二十
     二條辦理者外，應公開招標。政府採購法第十九條定有明
     文。又符合各該情形，依第二十條辦理者，得採選擇性招
     標，依第二十二條辦理者，得採限制性招標。同法第二十
     條及第二十二條分別定有明文。查犯罪事實欄一、之(三)部
     分所載之工程，係未達公告金額，但其金額逾公告金額十
     分之一之工程，故自無上開條文之適用，公訴人認「需符
     合政府採購法第22條第1項各款情形之一」云云（起訴書第
     2頁倒數第3行），尚有誤會，申言之，依規定本即得無條
     件採限制性招標。至於依「台南縣機關未達公告金額採購
     招標辦法」規定，若應報上級機關（即台南縣政府）核准
     始可採限制性招標者，姑不論當時政府採購法剛實施不久
     ，被告或公所承辦人員對該法尚未熟稔，應無違法之故意
     ，且縱有此項程序上之瑕疵，然既認辛○○等七人因承包
     系爭工程未因而獲得不法利益，有如上述，則被告此部分
     之行為，亦與構成圖利罪無涉。
六、綜上所述，被告前開所辯，尚非不可採，此外本院復查無積
    極證據足證被告確有公訴人所指之觸犯貪污治罪條例第六條
    第一項第四款圖利罪犯行，揆諸前開說明，不能證明被告犯
    罪，依法應為無罪之諭知。
據上論斷，應依刑事訴訟法第301條第1項，判決如主文。
本案經檢察官丁○○到庭執行職務。
中    華    民    國    97    年    1     月    31    日
                  刑事第一庭    審判長法  官  陳顯榮
                                      法  官  柯顯卿
                                      法  官  鍾邦久
以上正本證明與原本無異。
如不服本判決應於收受本判決後10日內向本院提出上訴書狀，並
應敘述具體理由。如未敘述上訴理由者，應於上訴期間屆滿後20
日內向本院補提理由書狀（均須按他造當事人之人數附繕本）「
切勿逕送上級法院」。
                                      書記官  陳麗雅
中    華    民    國    97    年    1     月    31    日


司法院資訊處製作；財團法人民間司法改革基金會備份。
